【裁判字號】    97,台上,1953
【裁判日期】    970509
【裁判案由】    違反貪污治罪條例
【裁判全文】
最高法院刑事判決            九十七年度台上字第一九五三號
上  訴  人 甲○○
選任辯護人  邱聰安律師
            劉秀真律師
上  訴  人  乙○○
選任辯護人  張世柱律師
上列上訴人等因違反貪污治罪條例案件，不服台灣高等法院花蓮
分院中華民國九十六年六月二十二日第二審判決（九十五年度上
訴字第三０八號，起訴案號：台灣台東地方法院檢察署九十一年
度偵字第七七八、八一六、八四一、一二二三號），提起上訴，
本院判決如下：
    主  文
原判決關於甲○○、乙○○部分撤銷，發回台灣高等法院花蓮分
院。
    理  由
本件原判決認定：緣國防部總政治作戰部為辦理國軍老舊眷村改
建台東縣岩灣新村新建工程（下稱岩灣新村工程），委由柳慧燕
建築師事務所設計、監造，並於民國八十八年六月間，委託內政
部營建署（下稱營建署）辦理發包招標事宜，營建署接受委託後
，即於八十九年二月間指派該署東區工程處（下稱東工處）光復
工務所辦理岩灣新村工程之專案管理。上訴人甲○○為光復工務
所主任，負責審查該工程設計圖說、辦理招標、督導承包商及建
築師監造之執行、審核工程結算及辦理驗收。上訴人乙○○為光
復工務所工務員，受甲○○指派負責督導承包商及建築師監造之
執行，均為依據法令從事公務之人員。該工程於八十九年三月七
日由合建營造股份有限公司（下稱合建公司）以新台幣（下同）
四億四千八百萬元得標承攬，於同年月二十四日與營建署簽訂岩
灣新村工程契約。岩灣新村工程於設計之初，依據地質鑽探所得
資料顯示：地基之一端地質為礫石層，另一端為砂石層，地質較
軟，為避免隨著工程進行，建築物樓層加高，地質鬆軟之砂石層
慢慢往下沈陷，導致礫石層與砂石層形成拉扯，造成結構物裂損
，遂於工程甲、乙二基地地樑底緣設計置換土區，將原始之砂石
層挖除後，改澆灌二千磅預拌混凝土（即每平方公分可抗壓一百
四十公斤重量之預拌混凝土），甲區基地需置換二六六立方公尺
（高度即厚度一公尺），乙區基地需置換二八八０立方公尺（高
度即厚度二公尺），總計三一四六立方公尺，總價二百九十三萬
七千一百五十元（含挖除軟土層、棄土堆置、混凝土回填費用）
。惟合建公司之實際負責人吳國華（業經判決有期徒刑二年確定
）標得岩灣新村工程時，即思以偷工減料之方式謀取暴利，於知
悉其合夥人邱文明（業經判決有期徒刑一年確定）與甲○○有正
修工專同學關係，即擬以「前金後謝」給付金錢及其他不正利益
方式賄賂買通專案管理人員，用以癱瘓督導、查核工作。乃指示
同具行賄犯意聯絡之邱文明，免費招待甲○○於八十九年五月五
日至同月八日前往泰國旅遊，甲○○基於日後違背職務行為而收
受不正利益之犯意答應受邀，其商務艙機票、護照及簽證之費用
由為合建公司辦理泰籍勞工之弘茂人力仲介公司負擔，在泰國期
間各項食、宿、召女坐檯陪酒等開銷費用，則由泰國當地發益人
力仲介有限公司支應，其因而獲得六萬零三百五十九元之不正利
益。又吳國華獲悉乙○○查核甚為嚴格，為拉攏及使其放鬆督導
責任，乃指示邱文明於八十九年八月二十九日邀請乙○○至不詳
地點之餐廳聚餐，乙○○亦基於日後違背職務行為及收受不正利
益之意思應允赴宴，因而獲得相當於消費額一萬五千二百元之不
正利益。嗣於八十九年九月五日至八日，岩灣新村乙區基地開挖
時，吳國華即指示邱文明毋庸施作該換土區工程，僅於該區澆灌
全無設計所需功能之長約七十公尺、寬約一公尺、厚約一公尺之
水泥牆，以備日後查驗。甲○○、乙○○（下稱上訴人等二人）
明知上情，卻違背職務，未依營建署與國防部、合建公司簽訂之
專案管理協議書、工作計畫書、工程契約之規定要求合建公司按
圖施作，先由乙○○連續在其職務上所掌之八十九年九月五、六
、七、八日專案管理查核日報表內虛偽登載：「乙基地澆築ＰＣ
」之不實事項後，蓋用其職銜章，再由甲○○在主任欄位蓋其職
銜章後行使之，足生損害於光復工務所管理前揭報表之正確性。
其後，甲○○承前收受金錢之概括犯意，於八十九年九月間以東
工處由台灣省政府住宅都市發展局改隸營建署，舉辦成立掛牌茶
會希望合建公司贊助為名，向合建公司要求其未舉發乙基地未施
作之賄款，經邱文明徵得吳國華之同意，基於後謝之意思囑合建
公司之監工李科輝，於八十九年九月二十一日，在岩灣新村工地
交付甲○○賄款五萬元，甲○○基於受賄之意思而收受。嗣岩灣
新村工程自八十九年十二月一日起轉由台東工務所為專案管理，
乙○○仍為營建署指派之現場督導人員，而承前收受不正利益之
概括犯意，先後於八十九年十月十三日起至九十年十二月三十日
止間，或接受合建公司之邀請赴宴由邱文明及亦具有行賄犯意聯
絡之李科輝、姜秋東當場支付花費，或由乙○○先行簽帳後，再
由邱文明、李科輝、姜秋東事後前往結算，在三葉餐廳、佳音Ｋ
ＴＶ冰果室、你會紅ＫＴＶ、福星小吃部等處飲酒作樂，因而獲
取相當於消費額合計十七萬一千一百四十元之不正利益。九十年
二月二十三、二十四日為甲基地設置換土區並澆灌混凝土之施工
日，吳國華仍指示邱文明毋庸施作，乙○○明知上情，僅因不斷
接受合建公司之招待，乃違背職務而連續在其職務上所掌之九十
年二月二十三、二十四日專案管理查核日報表內虛偽登載：「甲
基地ＰＣ澆築混凝土」之不實事項後，蓋用其職銜章，再由不知
情之主任林宗寶在主任欄位蓋其職銜章後行使之，足生損害於台
東工務所管理前揭報表之正確性。又其曾參與九十年四月二十七
日、五月十八日之施工協調會，知悉已決議選定每才六十五元由
信益陶瓷公司出產之Y9E21-Y9E23 系列之三合一色系無釉岩面磚
作為岩灣新村工程外牆磁磚，竟於九十年十一月間外牆施工時，
違背職務未確實督導要求合建公司使用該選定之磁磚廠牌、型號
，任由合建公司以每才約十四點五元之白馬牌45×95有釉磁磚施
工。案經台灣台東地方法院檢察署檢察官率法務部調查局東部地
區機動工作組至岩灣新村履勘開挖，而查悉上情等情。因而撤銷
第一審關於上訴人等二人部分之科刑判決，改判論甲○○以連續
依據法令從事公務之人員，對於違背職務之行為收受賄賂罪，處
有期徒刑拾壹年，褫奪公權陸年，並諭知所收受之賄賂新台幣伍
萬元應予追繳並沒收，如全部或一部無法追繳時，應以其財產抵
償之；論乙○○以連續依據法令從事公務之人員，對於違背職務
之行為收受不正利益罪，處有期徒刑拾參年，褫奪公權陸年。固
非無見。
惟查：（一）有罪判決書記載之事實，為判斷其適用法令當否之
準據，法院應將依職權認定與論罪科刑有關之事項，翔實記載，
然後於理由內逐一說明其憑以認定之證據，並使事實認定與理由
說明，互相適合，方為合法。原判決於事實認定：先由上訴人乙
○○連續在其職務上所掌之八十九年九月五、六、七、八日專案
管理查核日報表內虛偽登載：「乙基地澆築ＰＣ」之不實事項後
，蓋用其職銜章，再由上訴人甲○○在主任欄位蓋其職銜章後行
使之，足生損害於光復工務所管理前揭報表之正確性，……上訴
人乙○○因不斷接受合建公司之招待，乃違背職務而連續在其職
務上所掌之九十年二月二十三、二十四日專案管理查核日報表內
虛偽登載：「甲基地ＰＣ澆築混凝土」之不實事項後，蓋用其職
銜章，再由不知情之主任林宗寶在主任欄位蓋其職銜章後行使之
，足生損害於台東工務所管理前揭報表之正確性等情（原判決第
四頁第十一至十五行、第五頁第二至七行）。並於理由內說明以
：上訴人等二人此部分犯有刑法第二百十六條、第二百十三條之
行使公務員職務上所掌不實公文書罪。其登載不實事項於所掌公
文書之低度行為，應為行使之高度行為所吸收，不另論罪。二人
對行使公務員職務上所掌不實公文書罪有犯意之聯絡及行為之分
擔，均為共同正犯；並認上訴人等二人就此部分均為連續犯等旨
（原判決第十三頁倒數第六至十五行）。然其所稱上訴人等二人
於公文書上為不實登載後「行使之」云云，究係持向何人行使？
如何行使？及上訴人等二人有如何之犯意聯絡？前後之行為是否
均係基於概括犯意而為之？原判決均未明白認定，詳細記載，致
事實不明，其法律適用是否正確，本院即無憑判斷。又依原判決
事實三所載，於該工程「甲基地」澆築混凝土之施作時，已非屬
上訴人甲○○督導審核，其並未於查核日報表上有何登載或核章
。原判決未予區分，於理由內並認其與上訴人乙○○對上開公務
員登載不實文書罪部分，均為共同正犯，亦非適法；（二）原判
決事實認定：合建公司實際負責人吳國華指示同具行賄犯意聯絡
之邱文明，免費招待甲○○於八十九年五月五日至同月八日前往
泰國旅遊，甲○○基於日後違背職務行為而收受不正利益之犯意
，答應受邀，其商務艙機票、護照及簽證費用由為合建公司辦理
泰籍勞工之弘茂人力仲介公司負擔，在泰國期間各項食、宿、召
女坐檯陪酒等開銷費用，則由泰國當地發益人力仲介有限公司支
應，其因而獲得六萬零三百五十九元之不正利益等情（原判決第
三頁倒數第九行至第四頁第一行）。如果無訛。則上揭費用並非
合建公司或吳國華、或邱文明所支付，而係由弘茂人力仲介公司
及泰國之發益人力仲介有限公司支應。該二公司何以願支應上開
費用？又如何得認係由邱文明免費招待？凡此攸關上訴人甲○○
此部分之行為是否得以成立對於違背職務之行為收受不正利益罪
之認定，原判決未於事實中明白認定，亦未敘明其認定之理由，
有判決不備理由之違背法令。（三）有罪判決所憑之證據及其說
明之理由須與卷內之證據資料相適合，否則即屬證據上之理由矛
盾。原判決於理由內說明以：上訴人乙○○依營建署與國防部所
簽訂國防部委託辦理國軍老舊眷村改建「台東縣岩灣新村新建工
程」工作計畫書第十條混凝土工程第一點（按該計畫書應係由營
建署擬定，並依國防部總政治作戰部審查意見修正，並非由營建
者與國防部簽訂，原判決就此有誤載）之規定，負有混凝土查驗
之責任，而其違反此一規定等旨，資為其立論基礎之一（原判決
第十頁倒數第九行至第十三頁第三行）。然依卷內資料，該計畫
書係由營建署九十年五月一日九十營署工務字第九二二八三０號
工程函檢送東工處，已據上訴人乙○○於第一審提出上開函文影
本在卷可稽（第一審卷七第三五四、三五五頁）。如果無訛，則
原判決事實認定之合建公司於八十九年九月及九十年二月間，分
別就岩灣新村工程甲、乙基地開坑直澆混凝土之時，上訴人乙○
○如何能知悉有上開計畫書而故為違反？原判決並未予釐清敘明
，有證據上理由矛盾之違背法令。（四）有罪之判決書，對於被
告有利之證據不予採納者，應記載其理由，為刑事訴訟法第三百
十條第二款所明定，故有罪判決對於被告有利之證據，如不加以
採納，必須說明其不予採納之理由，否則即有判決不備理由之違
法。依卷內資料，姜秋東於第一審九十二年一月十六日訊問時陳
稱：我只有簽一條六千六的（六千六百元），那是我跟工地主任
邱文明還有下包一起去吃飯的；乙○○沒有去云云（第一審卷三
第二四二、二四三頁）。所述如若不虛，即於上訴人乙○○有利
。原審未予查究明白，復未說明對上開有利之證據如何不予採取
之理由，遽認上訴人乙○○並有該次受招待收受不正利益情事（
原判決第三十五頁附表編號20），即有判決不備理由之違背法令
。以上或為上訴意旨所指摘，或為本院得依職權調查之事項，應
認原判決關於上訴人等二人部分有撤銷發回之原因。基於審判不
可分之原則，原判決關於對上訴人甲○○不另為無罪諭知部分，
併予發回。
據上論結，應依刑事訴訟法第三百九十七條、第四百零一條，判
決如主文。
中    華    民    國  九十七  年    五    月    九    日
                      最高法院刑事第四庭
                          審判長法官  林  增  福
                                法官  張  清  埤
                                法官  陳  世  雄
                                法官  蔡  國  在
                                法官  邱  同  印
      本件正本證明與原本無異
                                      書  記  官
中    華    民    國  九十七  年    五    月   十四   日
                                                    ｍ


司法院資訊處製作；財團法人民間司法改革基金會備份。
